【裁判字號】    99,聲,1196
【裁判日期】    991215
【裁判案由】    聲明異議
【裁判全文】
臺灣基隆地方法院刑事裁定              99年度聲字第1196號
聲明異議人即
受刑人之配偶  吳玲錦
受  刑    人  黃己開
上列聲明異議人即受刑人黃已開之配偶因受刑人犯偽造文書案件
，不服臺灣基隆地方法院檢察署檢察官99年度執再字第153 號執
行指揮命令，聲明異議，本院裁定如下：
    主  文
異議駁回。
    理  由
一、聲明異議意旨略以：受刑人即被告黃己開前因偽造文書案件
    ，經法院判處有期徒刑1年，減刑為有期徒刑6月確定，受刑
    人依臺灣基隆地方檢察署檢察官99年度刑護勞字第82號之執
    行指揮命令至指定社會勞動機構即「基隆看守所」履行社會
    勞動，期間專心積極履行社會勞動，嗣於民國99年10月15日
    上午5 時15分左右至基隆看守所欲服社會勞動，適逢大雨，
    無法進行勞動清掃，為免遭受誤會其怠惰，遂無簽到上工，
    直至同月18日上午7 時50分左右至基隆看守所報到服社會勞
    動，卻遭承辦人員拒絕，回洽觀護人亦不願接見，方知檢察
    官竟以其怠惰未完成「指定之工作或分配之工作」係屬「無
    正當理由不履行社會勞動，情節重大」之情形，認其「非執
    行原應執行刑，難收矯正之效」者而撤銷勞動服務之命令。
    然易服社會勞動人有無「無正當理由不履行社會勞動，情節
    重大」之情形應本於比例原則，並斟酌裁量之正當性，倘觀
    護人及檢察官認其違反規定，理應可先予以告誡，而非逕行
    撤銷其勞動服務，再者，受刑人此次無法進行勞動服務，是
    因天候影響，且執行協助機關亦可再行指定或分配工作以更
    換社會勞動內容，卻未見執行機關為之而逕予撤銷勞動服務
    之命令，亦未給予受刑人答辯之機會，此種撤銷程序顯非合
    法，受刑人深感不服。綜上所述，臺灣基隆地方法院檢察署
    檢察官所為撤銷99年度刑護勞字第82號之執行指揮命令明顯
    於法有違，應予撤銷，以維護受刑人之權利。
二、按受刑人或其法定代理人或配偶，以檢察官執行之指揮為不
    當者，得向諭知該裁判之法院聲明異議，刑事訴訟法第 484
    條定有明文。次按犯最重本刑為5 年以下有期徒刑以下之刑
    之罪，而受6 個月以下有期徒刑或拘役之宣告者，得以新臺
    幣1千元、2千元或3千元折算1日，易科罰金。但確因不執行
    所宣告之刑，難收矯正之效或難以維持法秩序者，不在此限
    。依前項規定得易科罰金而未聲請易科罰金者，得以提供社
    會勞動6小時折算1日，易服社會勞動。受6 個月以下有期徒
    刑或拘役之宣告，不符第1 項易科罰金之規定者，得依前項
    折算規定，易服社會勞動。前2 項之規定，因身心健康之關
    係，執行顯有困難者，或確因不執行所宣告之刑，難收矯正
    之效或難以維持法秩序者，不適用之。民國98年1 月21日修
    正公布，並自98年9月1日施行之刑法第41條第1至4項定有明
    文。至所受有期徒刑或拘役之宣告，可否以易服社會勞動之
    方式執行，與易科罰金相同，均屬檢察官執行指揮之行政裁
    量事項，非法院裁判量刑事項，無庸向法院聲請裁定諭知折
    算標準，亦無從向法院聲請諭知易服社會勞動。且執行裁判
    由為裁判法院之檢察官指揮之，刑事訴訟法第457條第1項亦
    有明定，故檢察官是否准予易科罰金或易服社會勞動，除應
    考量「執行顯有困難」外，尚須考量「難收矯正之效」及「
    難以維持法秩序」等因素；再者，上開所謂「執行顯有困難
    」、「難收矯正之效」及「難以維持法秩序」等，均屬行政
    裁量事項，此係立法者賦予執行者能依具體個案，考量犯罪
    特性與情節及受刑人個人之特殊事由，據以審酌應否准予易
    科罰金或易服社會勞動，是以法律賦予執行檢察官此項裁量
    權，僅在發生裁量瑕疵之情況時，法院始有介入審查之必要
    ，合先敘明。
三、再依98年7月6日發布、99年6月3日修正之檢察機關辦理易服
    社會勞動作業要點第5點第9項規定：有下列情形之一者，得
    認有確因不執行所宣告之刑，難收矯正之效或難以維持法秩
    序之事由：(一)經通緝或拘提到案者。(二)因有逃亡或反覆
    實施犯罪之虞而於執行時仍在押者，或另犯最輕本刑為5 年
    以上有期徒刑之罪而於執行時仍在押者。(三)前經准許易服
    社會勞動，嗣無正當理由不履行或履行期間屆滿仍未履行完
    畢，致執行原宣告之徒刑或拘役者。(四)前經緩刑或緩起訴
    處分附帶命提供義務勞務，未依規定履行義務勞務而被撤銷
    緩刑或緩起訴處分確定者。(五)有不執行所宣告之刑，難收
    矯正之效或難以維持法秩序之其他事由者。
四、經查：
  (一)受刑人前因偽造文書等案件，經本院於92年1 月21日以89
      年度訴字第122號判決處有期徒刑1年，被告不服，提起上
      訴，嗣經最高法院於96年6月7日以96年度台上字第288 號
      判決駁回上訴確定，又經臺灣高等法院於96年7 月16日以
      96 年度聲減字第197號裁定減刑為有期徒刑6 月，並移由
      臺灣基隆地方法院檢察署檢察官指揮執行，此有前述各該
      刑事判決書、裁定書、臺灣高等法院被告前案紀錄表在卷
      可憑。嗣受刑人於99年4 月14日經該署執行檢察官通緝到
      案執行後，即以「易服社會勞動聲請須知及聲請書」聲請
      易服社會勞動，於同年4 月23日經該署檢察官訊問後准予
      易服社會勞動，應履行之社會勞動時數為1098小時，履行
      期間為10月，又為使受刑人知悉履行社會勞動應行注意及
      遵守事項及違反之法律效果，並於同日由受刑人簽署「履
      行社會勞動應行注意及遵守事項與切結書」，嗣於99 年4
      月26日通知受刑人應於99年5月3日至指定社會勞動機構即
      「基隆市仁愛區明德里辦公處」報到，而由該里里長逕予
      指定受刑人應為之相關社會勞動內容及履行時間等規範，
      並由該署觀護人及觀護佐理員督導及協助追蹤社會勞動執
      行情況。嗣於觀護佐理員及觀護人進行訪查時，分別於：
      (一)99年7月20日上午8時20分左右，觀護佐理員前往查核
      時卻未見到受刑人，直至上午9 時20分左右受刑人始出現
      ，經詢問後又說謊欲掩飾其不在場之事實，經觀護佐理員
      當場以口頭告誡，並於同日發出告誡函。(二)99年7 月22
      日上午7 時10分左右，觀護佐理員再度前往查核時，受刑
      人僅於7時10分至7時50分左右在場，經觀護佐理員巡視受
      刑人負責勞動區域2 次後皆未看見受刑人，遂於當日受刑
      人簽退時當面告誡之，並告知該日勞動時數因受刑人未確
      實執行故不予計算，受刑人因此對執行人員為不當之言語
      侮辱。(三)99年8月1日上午10時許，觀護佐理員前往督導
      時，亦發現受刑人先不配合該里長指定之廢棄物搬運工作
      ，嗣更並未完成里長另行指定之打掃工作，實屬怠惰未成
      指定工作之情形。(四)99年8 月11日觀護人以執行社會勞
      動結案通知書通知臺灣基隆地方法院檢察署觀護人室，認
      為受刑人已違反社會勞動應行注意及遵守事項之第三、第
      五之「無正當理有不履行社會勞動，情節重大者」情形，
      建請檢察官准予結案，嗣於99年8 月23日經觀護人於同日
      約談輔導後，受刑人即書立悔過書及具結書，表示未來執
      行社會勞動案件時，必完全配合觀護人及所有案件執行人
      員指示，確實執行社會勞動。受刑人再於99年8 月25日以
      因其工作及家務問題提出更換執行機構之書面聲請，經檢
      察官與執行科主任討論後，決定再予受刑人一次悔過機會
      ，將受刑人調動執行機構至基隆看守所繼續執行殘餘勞動
      時數。(五)99年10月15日上午7 時左右，執行機構負責人
      張語宸科員前往查核時發現受刑人未在場，且擅自離開限
      定區域至停車場中閱報休息，嚴重違反與執行機構約定之
      狀況，經該科員表示將逕告觀護人結案後，受刑人即以不
      當態度回應該科員「得饒人處且饒人」等語。(六)99年10
      月29日觀護人以受刑人業經兩位機構管理者、觀護人及佐
      理員多次告誡，受刑人仍無視社會勞動制度之本意，而無
      正當理由不執行社會勞動之情事且數度在執行機關不配合
      執行之態度，更以投機取巧之態度騙取時數，認受刑人於
      准許易服社會勞動後，有其他足認有「確因不執行所宣告
      之刑，難收矯正之效或難以維持法秩序」之事由簽立臺灣
      基隆地方法院檢察署辦理易服社會勞動結案報告書報告該
      署檢察官，經該署檢察官於99年11月1 日准予結案等情，
      業經本院依職權調取該署99年度執緝字第227 號、99年度
      執護勞字第82號及99年度執再字第153號案卷核閱無誤。
  (二)又依上開受刑人於99年4 月27日簽立之「履行社會勞動應
      行注意及遵守事項與切結書」內壹、三所載：有下列情形
      之一者，得依法撤銷社會勞動：（四）指定到場履行勞動
      者，因飲酒或因其他不當行為影響工作進行或勞動機構之
      管理，經累計達三次以上者。及（五）經指定履行勞動者
      ，對勞動機構、執行人員或其他勞動者，有言語侮辱、騷
      擾挑釁或肢體暴力之行為。觀護人並於99年8 月23日輔導
      約談受刑人時，再次向受刑人要求必須完全配合觀護人及
      執行人員之指示行事，否則便依法處理，故上開「履行社
      會勞動應行注意及遵守事項」內容實為受刑人所明知。而
      受刑人有上開四、(一)所提及之無正當理由不執行社會勞
      動且數度在執行機關不配合執行之態度，無視社會勞動制
      度在使勞動人於反省中復歸社會之本意，而皆以投機取巧
      之態度騙取時數之情事，由觀護人於99年10月29日報告該
      署檢察官，經檢察官認受刑人於准許易服社會勞動後，足
      認有「確因不執行所宣告之刑，難收矯正之效或難以維持
      法秩序」之事由准予結案而撤銷社會勞動，乃本其法律所
      賦與指揮刑罰執行權之行使，對於具體個案所為之判斷，
      據此，臺灣基隆地方法院檢察署檢察官依檢察機關辦理易
      服社會勞動作業要點第5點第9項規定，認受刑人有確因不
      執行所宣告之刑，難收矯正之效及難以維持法秩序撤銷社
      會勞動，並無違誤。此外，亦未見執行檢察官有逾越法律
      授權、專斷或將與事件無關之因素考慮在內等濫用權力之
      情事，則依前揭說明，本院對於檢察官本案所為之裁量權
      ，無權介入審查。故異議人所稱檢察官撤銷其社會勞動有
      違法之虞，自無足採。綜上所述，原指揮執行之檢察官撤
      銷受刑人社會勞動，並無違誤。從而，本件聲明異議為無
      理由，應予駁回。
五、據上論斷，依刑事訴訟法第486條，裁定如主文。
中    華    民    國    99    年    12    月    15    日
                  刑事第二庭法  官  劉桂金
以上正本證明與原本無異。
對於本件裁定如有不服，應於收受送達後5日內，向本院提出抗
告書狀，敘述抗告之理由，抗告於臺灣高等法院。
中    華    民    國    99    年    12    月    15    日
                            書記官  劉如純

司法院資訊處製作；財團法人民間司法改革基金會備份。
